---
title: "Entregable 3 - Xaris y Consuelo"
output: 
  flexdashboard::flex_dashboard:
    orientation: columns
    vertical_layout: fill
    theme: sandstone
---

```{r setup, include=FALSE}
library(flexdashboard)
library(flexdashboard)
library(rio)
library(tidyverse)
```

Exploración de data {}
===================================== 

 Column {data-width=500}
-------------------------------------------------   
### Variables a utilizar

```{r}
library(rio)
data=import("dataoficial.csv")
```


En la data figuran, además de las variables a analizar, las variables de año, nombre del país (Country Name), código del país en código ISO de 3 letras y la región a la que pertenece cada uno de los países en cuestión.

Las variables seleccionadas son Participación femenina en parlamentos nacionales, el crecimiento del PBI anual, la tasa de graduación de mujeres en educación superior, tasa de participación femenina en la fuerza laboral por país,la estimación de la estabilidad política y ausencia de violencia por país y  la estimación del control de corrupción por país. La participación femenina en parlamentos nacionales será utilizada como la variable dependiente. Se evalurá si las otras variables mencionadas la afectan y explican. Asimismo, la calificación de igualdad de género por país será utilizada como la variable de control. 

Breve descripción de cada variable: 

- Participación femenina en parlamentos nacionales (escanos): Variable representada por el porcentaje de escaños asignado a mujeres en cada país.
- Crecimiento del PBI anual (PBI): Indica el porcentaje de cambio en la economía de un país de un año a otro
- Tasa de graduación de mujeres en educación superior (educacion_superior): Porcentaje de mujeres que completan la educación superior en un país, en comparación con el total de la población femenina en la edad típica de graduación. 
- Tasa de participación femenina en la fuerza laboral por país (fuerza_laboral): Mide el porcentaje de mujeres que participan activamente en el mercado laboral de un país
- Estimación de la estabilidad política y ausencia de violencia por país (estabilidad_politica): Indicador que mide la estabilidad política de un país y la ausencia de violencia y conflictos. Un valor más alto indica un entorno político más estable, mientras que un valor bajo refleja mayores niveles de inestabilidad y violencia
- La estimación del control de corrupción por país (corrupcion): Representa la percepción del nivel de corrupción en el gobierno de un país
- Calificación de igualdad de género por país (igualdad): Mide qué tan equitativo es un país en cuanto a oportunidades y derechos entre hombres y mujeres, con un valor más alto indicando una mayor igualdad y un valor bajo reflejando disparidades significativas entre géneros. 


Los gráficos analizan las variables exclusivamente para el año 2020 como parte de un análisis exploratorio.

### Gráfico de Barras de países por Región

```{r}
# Cargar las librerías necesarias
library(dplyr)
library(ggplot2)

# Agrupar por región y calcular la media de participación femenina (escanos) por región
region_participacion <- data %>%
  group_by(region) %>%
  summarise(
    media_participacion = mean(escanos, na.rm = TRUE), # Calculamos la media, ignorando los NA
    .groups = "drop"  # Para evitar agrupamiento extra en el resultado
  ) %>%
  arrange(desc(media_participacion)) # Ordenamos de mayor a menor

# Crear el gráfico de barras para visualizar la participación femenina por región
ggplot(region_participacion, aes(x = reorder(region, -media_participacion), y = media_participacion, fill = region)) +
  geom_bar(stat = "identity") +
  labs(
    title = "Participación Femenina en Parlamentos por Región",
    x = "Región",
    y = "Media de Participación Femenina (%)",
    fill = "Región"
  ) +
  theme_minimal() +
  theme(axis.text.x = element_blank(),  # Eliminar etiquetas en el eje X
        axis.ticks.x = element_blank(), # Eliminar marcas en el eje X
        legend.position = "bottom",     # Colocar la leyenda en la parte inferior
        legend.title = element_blank(), # Quitar el título de la leyenda
        legend.text = element_text(size = 10)) + # Ajustar tamaño de la leyenda
  scale_fill_brewer(palette = "Set3") # Colores para las regiones
```




Column {data-width=500} {.tabset}
--------------------------------------------
### Gráfico de Participación femenina en parlamentos

```{r}
library(ggplot2)
library(plotly)
library(dplyr)
library(rnaturalearth)
library(sf)
```
```{r}
# Descargar el mapa mundial sin caracteres extra
world_map <- ne_countries(scale = "medium", returnclass = "sf")
```

```{r}
map_data <- left_join(world_map, data, by = c("sov_a3" = "Country_Code"))
```

```{r}
library(ggplot2)
library(plotly)

gg <- ggplot(map_data) +
  geom_sf(aes(fill = escanos), color = "white", size = 0.2) +
  scale_fill_viridis_c(option = "plasma", name = "Participación Femenina (%)") +
  labs(title = "Participación Femenina en Parlamentos a Nivel Mundial") +
  theme_minimal()

gg_interactive <- ggplotly(gg, tooltip = c("name", "escanos"))
gg_interactive

```


NORMALIZAMOS LOS DATOS EN UNA ESCALA DEL 1 AL10 

```{r}
# Normalizar los valores de escanos a una escala de 1 a 10
data$corrupcion_normalizados <- (data$corrupcion - min(data$corrupcion, na.rm = TRUE)) /
  (max(data$corrupcion, na.rm = TRUE) - min(data$corrupcion, na.rm = TRUE)) * 9 + 1

data$estabilidad_politica_normalizados <- (data$estabilidad_politica - min(data$estabilidad_politica, na.rm = TRUE)) /
  (max(data$estabilidad_politica, na.rm = TRUE) - min(data$estabilidad_politica, na.rm = TRUE)) * 9 + 1

data$educacion_superior_normalizados <- (data$educacion_superior - min(data$educacion_superior, na.rm = TRUE)) /
  (max(data$educacion_superior, na.rm = TRUE) - min(data$educacion_superior, na.rm = TRUE)) * 9 + 1

data$PBI_normalizados <- (data$PBI - min(data$PBI, na.rm = TRUE)) /
  (max(data$PBI, na.rm = TRUE) - min(data$PBI, na.rm = TRUE)) * 9 + 1

data$fuerza_laboral_normalizados <- (data$fuerza_laboral - min(data$fuerza_laboral, na.rm = TRUE)) /
  (max(data$fuerza_laboral, na.rm = TRUE) - min(data$fuerza_laboral, na.rm = TRUE)) * 9 + 1
```


### Estabilidad Política por Regiones

```{r}

# Agrupar por región y calcular la media de estabilidad política (en escala de 1 a 10)
region_estabilidad_media <- data %>%
  group_by(region) %>%
  summarise(
    media_estabilidad = mean(estabilidad_politica_normalizados, na.rm = TRUE),
    .groups = "drop"
  )

# Crear gráfico de barras horizontal con la media de estabilidad política por región, en escala de 0 a 10
ggplot(region_estabilidad_media, aes(x = media_estabilidad, y = reorder(region, media_estabilidad), fill = region)) +
  geom_bar(stat = "identity") +  # Usamos "identity" para que las barras muestren las medias
  geom_text(aes(label = round(media_estabilidad, 2)), hjust = -0.2, size = 3.5) +  # Agregar los números al costado de las barras
  labs(
    title = "Media de Estabilidad Política por Región (Escala 1 a 10)",
    x = "Media de Estabilidad Política (Escala 1-10)",
    y = "Región",
    fill = "Región"
  ) +
  scale_x_continuous(limits = c(0, 10)) +  # Ajustar el eje X para que vaya de 0 a 10
  theme_minimal() +
  theme(
    legend.position = "none",  # Eliminar la leyenda si no la necesitas
    axis.text.y = element_text(size = 10),  # Asegurar que las etiquetas del eje Y sean legibles
    axis.title.y = element_blank(),  # Eliminar el título del eje Y si no es necesario
    axis.text.x = element_text(size = 10),  # Ajustar el tamaño del texto en el eje X
    plot.title = element_text(hjust = 0.5)  # Centrar el título
  )

```


### Corrupción por Regiones 

```{r}
region_estabilidad_media <- data %>%
  group_by(region) %>%
  summarise(
    media_estabilidad = mean(corrupcion_normalizados, na.rm = TRUE),
    .groups = "drop"
  )

ggplot(region_estabilidad_media, aes(x = media_estabilidad, y = reorder(region, media_estabilidad), fill = region)) +
  geom_bar(stat = "identity") +  # Usamos "identity" para que las barras muestren las medias
  geom_text(aes(label = round(media_estabilidad, 2)), hjust = -0.2, size = 3.5) +  # Agregar los números al costado de las barras
  labs(
    title = "Media de Corrupción por Región (Escala 1 a 10)",
    x = "Media de Corrupción (Escala 1-10)",
    y = "Región",
    fill = "Región"
  ) +
  scale_x_continuous(limits = c(0, 10)) +  # Ajustar el eje X para que vaya de 0 a 10
  theme_minimal() +
  theme(
    legend.position = "none",  # Eliminar la leyenda si no la necesitas
    axis.text.y = element_text(size = 10),  # Asegurar que las etiquetas del eje Y sean legibles
    axis.title.y = element_blank(),  # Eliminar el título del eje Y si no es necesario
    axis.text.x = element_text(size = 10),  # Ajustar el tamaño del texto en el eje X
    plot.title = element_text(hjust = 0.5)  # Centrar el título
  )


```

### Nivel de Educación Superior por Regiones

```{r}
region_estabilidad_media <- data %>%
  group_by(region) %>%
  summarise(
    media_estabilidad = mean(educacion_superior_normalizados, na.rm = TRUE),
    .groups = "drop"
  )

ggplot(region_estabilidad_media, aes(x = media_estabilidad, y = reorder(region, media_estabilidad), fill = region)) +
  geom_bar(stat = "identity") +  # Usamos "identity" para que las barras muestren las medias
  geom_text(aes(label = round(media_estabilidad, 2)), hjust = -0.2, size = 3.5) +  # Agregar los números al costado de las barras
  labs(
    title = "Media de Educación Superior por Región (Escala 1 a 10)",
    x = "Media de Educación Superior (Escala 1-10)",
    y = "Región",
    fill = "Región"
  ) +
  scale_x_continuous(limits = c(0, 10)) +  # Ajustar el eje X para que vaya de 0 a 10
  theme_minimal() +
  theme(
    legend.position = "none",  # Eliminar la leyenda si no la necesitas
    axis.text.y = element_text(size = 10),  # Asegurar que las etiquetas del eje Y sean legibles
    axis.title.y = element_blank(),  # Eliminar el título del eje Y si no es necesario
    axis.text.x = element_text(size = 10),  # Ajustar el tamaño del texto en el eje X
    plot.title = element_text(hjust = 0.5)  # Centrar el título
  )

```


### PBI por Regiones

```{r}
region_estabilidad_media <- data %>%
  group_by(region) %>%
  summarise(
    media_estabilidad = mean(PBI_normalizados, na.rm = TRUE),
    .groups = "drop"
  )

ggplot(region_estabilidad_media, aes(x = media_estabilidad, y = reorder(region, media_estabilidad), fill = region)) +
  geom_bar(stat = "identity") +  # Usamos "identity" para que las barras muestren las medias
  geom_text(aes(label = round(media_estabilidad, 2)), hjust = -0.2, size = 3.5) +  # Agregar los números al costado de las barras
  labs(
    title = "Media de PBI por Región (Escala 1 a 10)",
    x = "Media de PBI (Escala 1-10)",
    y = "Región",
    fill = "Región"
  ) +
  scale_x_continuous(limits = c(0, 10)) +  # Ajustar el eje X para que vaya de 0 a 10
  theme_minimal() +
  theme(
    legend.position = "none",  # Eliminar la leyenda si no la necesitas
    axis.text.y = element_text(size = 10),  # Asegurar que las etiquetas del eje Y sean legibles
    axis.title.y = element_blank(),  # Eliminar el título del eje Y si no es necesario
    axis.text.x = element_text(size = 10),  # Ajustar el tamaño del texto en el eje X
    plot.title = element_text(hjust = 0.5)  # Centrar el título
  )
```


### Fuerza Laboral Femenina por Regiones 

```{r}
region_estabilidad_media <- data %>%
  group_by(region) %>%
  summarise(
    media_estabilidad = mean(fuerza_laboral_normalizados, na.rm = TRUE),
    .groups = "drop"
  )

ggplot(region_estabilidad_media, aes(x = media_estabilidad, y = reorder(region, media_estabilidad), fill = region)) +
  geom_bar(stat = "identity") +  # Usamos "identity" para que las barras muestren las medias
  geom_text(aes(label = round(media_estabilidad, 2)), hjust = -0.2, size = 3.5) +  # Agregar los números al costado de las barras
  labs(
    title = "Media de Fuerza Laboral por Región (Escala 1 a 10)",
    x = "Media de Fuerza Laboral (Escala 1-10)",
    y = "Región",
    fill = "Región"
  ) +
  scale_x_continuous(limits = c(0, 10)) +  # Ajustar el eje X para que vaya de 0 a 10
  theme_minimal() +
  theme(
    legend.position = "none",  # Eliminar la leyenda si no la necesitas
    axis.text.y = element_text(size = 10),  # Asegurar que las etiquetas del eje Y sean legibles
    axis.title.y = element_blank(),  # Eliminar el título del eje Y si no es necesario
    axis.text.x = element_text(size = 10),  # Ajustar el tamaño del texto en el eje X
    plot.title = element_text(hjust = 0.5)  # Centrar el título
  )
```

Descripción de variables {}
=====================================      

 Column {data-width=500}
--------------------------------------------
### Variable dependiente e independiente

La variable "escanos" será el foco de este análisis para evaluar cómo las variables seleccionadas pueden influir en ella. Además, es necesario establecer la relación entre "escanos" (la variable dependiente) y las variables independientes y de control.

En cuanto a la data del año en cuestión, 2020, la variable muestra una distribución confiable, ya que solo tiene 5 casos con un valor de 0. Su media es 19.2, lo que está cerca de la mediana de 19.2. Esto sugiere que la proporción de mujeres en los parlamentos nacionales no está siendo excesivamente baja ni extremadamente alta, lo que podría reflejar una tendencia hacia una participación moderada de las mujeres en la política. 


### Boxplot de participación femenina en los parlamentos por regiones en el 2020

```{r}
# Crear un boxplot invertido (con las regiones en el eje Y y la variable "escanos" en el eje X)
library(ggplot2)

ggplot(data, aes(x = escanos, y = region, fill = region)) +
  geom_boxplot(alpha = 0.6) +  # Creamos el boxplot
  labs(x = "Participación Femenina en Parlamentos", y = "Región") +
  theme_minimal() +  # Tema limpio
  theme(axis.text.x = element_text(angle = 45, hjust = 1))  # Ajuste del ángulo de las etiquetas en el eje X si es necesario

```


 Column {data-width=500}
-----------------------------------------------------

### Summary de variables númericas

```{r}
data$estabilidad_politica <- as.numeric(data$estabilidad_politica)
data$corrupcion <- as.numeric(data$corrupcion)
data$escanos <- as.numeric(data$escanos)
data$educacion_superior <- as.numeric(data$educacion_superior)
data$PBI <- as.numeric(data$PBI)
data$fuerza_laboral <- as.numeric(data$fuerza_laboral)
```


```{r}
library(DT)
library(vtable)
sumtable(data, out = "return")%>%
  datatable(options = 
              list(c(scrollX=TRUE)))

```

### Str de todas las variables

```{r}
library(DT)
library(vtable)
vtable(data, out = "return")%>%
  datatable(options = 
              list(c(scrollX=TRUE)))
```

Column {data-width=500} {.tabset}
-----------------------------------------------------------------------

### Gráfico de la Matriz de Correlaciones

```{r}
# Primero, asegurémonos de tener las bibliotecas necesarias
library(psych)
library(ggplot2)
library(corrplot)

# Seleccionamos las variables para el análisis factorial
variables_for_fa <- c("escanos", "PBI", "educacion_superior", "estabilidad_politica", "fuerza_laboral", "corrupcion")

# Seleccionar las columnas de las variables del dataframe 'data'
data_for_fa <- data[, variables_for_fa]

```

```{r}
# Test de esfericidad de Bartlett
bartlett_result <- cortest.bartlett(cor(data_for_fa), n = nrow(data_for_fa))
print(bartlett_result)
```
```{r}
# Cargar la biblioteca necesaria
library(ggcorrplot)

# Especificar las variables para el análisis de correlación
corr_data <- c("escanos", "PBI", "educacion_superior", "estabilidad_politica", "fuerza_laboral", "corrupcion")

# Extraer las columnas del dataframe 'data' que contienen las variables seleccionadas
corr_data1 <- data[, corr_data]

# Generar la matriz de correlación y graficarla
ggcorrplot(cor(corr_data1), lab = TRUE, show.diag = TRUE)

```


> Se optó por este gráfico debido a que en los gráficos de dispersión, al ser tanto países, no se observaba si había o no correlación. 

Modelos de regresión {}
=====================================     

Column {data-width=400}
-----------------------------------------------------------------------

### Regresión de Gauss

Nuestra variable dependiente es una númerica continua sin acotar, por lo que ejecutaremos regresiones gaussianas. 

En la primera regresión, todas las variables mantienen una relación positiva excepto estabilidad política con la dependiente. Las variables estadísticamente signficativas son fuerza laboral y corrupción. El R2 es muy bajo.

Se procede a estandaruzar la regresión para visualizar el efecto real de las variables independientes en la dependiente. El AIC se mantiene. Fuerza laboral  y corrupción se mantienen como significativas con efectos de 1.85 con signficancia de 0.1 y 4.12 con significancia de 0.05.

Incluyendo nuestra variable de control (igualdad), observamos que el R2 ajustado presenta una importante mejora y que las variables estadísticamente significativas no son solo estabikidad política y corrupción, sino tambien igualdad.

Comparando los efectos de las variables en el modelo estandarizado y el estandarizado con la variable de control, se ve un incremento del efecto de las variables. Así también, el R2 ajustado se ve incrementado por la variable de control.

Column {data-width=400} {.tabset}
-----------------------------------------------------------------------

### Regresión

```{r}
# Ajustar el modelo de regresión múltiple (R ignora NA's automáticamente)
modelo <- lm(escanos ~ PBI + educacion_superior + estabilidad_politica + fuerza_laboral + corrupcion, 
             data = data)

# Resumen del modelo
summary(modelo)

# Usar modelsummary para mostrar el resumen del modelo
library(modelsummary)
library(kableExtra)

# No necesitas envolver el modelo en una lista
modelsummary(modelo, 
             title = "Regresion: modelo 1",
             stars = TRUE,
             output = "kableExtra")

```

> Variable dependiente= Escaños; Variables independientes= PBI, Educación Superior, Estabilidad Política, Fuerza Laboral femenina, Corrupción.

### Regresión estandarizada 

```{r}
# Escalar (estandarizar) las variables independientes
data_estandarizada <- data %>%
  mutate(
    PBI = scale(PBI),
    educacion_superior = scale(educacion_superior),
    estabilidad_politica = scale(estabilidad_politica),
    fuerza_laboral = scale(fuerza_laboral),
    corrupcion = scale(corrupcion)
  )

# Ajustar el modelo de regresión múltiple estandarizado
modelo_estandarizado <- lm(escanos ~ PBI + educacion_superior + estabilidad_politica + fuerza_laboral + corrupcion, 
                           data = data_estandarizada)

# Resumen del modelo estandarizado
summary(modelo_estandarizado)

# Mostrar el resumen del modelo estandarizado
modelsummary(modelo_estandarizado, 
             title = "Regresion: modelo 2",
             stars = TRUE,
             output = "kableExtra")

```

### Regresión con variable de control

```{r}
# Ajustar el modelo de regresión múltiple con la variable de control "igualdad"
modelo_con_control <- lm(escanos ~ PBI + educacion_superior + estabilidad_politica + fuerza_laboral + corrupcion + igualdad, 
                         data = data)

# Resumen del modelo con la variable de control
summary(modelo_con_control)

# Mostrar el resumen del modelo con el control
modelsummary(modelo_con_control, 
             title = "Regresion Anidada: modelo 1 y 3",
             stars = TRUE,
             output = "kableExtra")

```
### Regresión con variable de control estandarizada

```{r}
# Escalar (estandarizar) las variables independientes, incluida la variable de control "igualdad"
control_estandarizado <- data %>%
  mutate(
    PBI = scale(PBI),
    educacion_superior = scale(educacion_superior),
    estabilidad_politica = scale(estabilidad_politica),
    fuerza_laboral = scale(fuerza_laboral),
    corrupcion = scale(corrupcion),
    igualdad = scale(igualdad)
  )

# Ajustar el modelo de regresión múltiple estandarizado con la variable de control
modelo_estandarizado_con_control <- lm(escanos ~ PBI + educacion_superior + estabilidad_politica + fuerza_laboral + corrupcion + igualdad, 
                                       data = control_estandarizado)

# Resumen del modelo estandarizado con el control
summary(modelo_estandarizado_con_control)

# Mostrar el resumen del modelo estandarizado con control
modelsummary(modelo_estandarizado_con_control, 
             title = "Regresion: modelo 4",
             stars = TRUE,
             output = "kableExtra")

```

### Regresión estandarizada con variable de control estandarizada

```{r}
# Asegúrate de que el modelo con control (no estandarizado) y el modelo con control estandarizado estén ajustados:
modelo_estandarizado <- lm(escanos ~ PBI + educacion_superior + estabilidad_politica + fuerza_laboral + corrupcion, 
                           data = data_estandarizada)

modelo_estandarizado_con_control <- lm(escanos ~ PBI + educacion_superior + estabilidad_politica + fuerza_laboral + corrupcion + igualdad, 
                                       data = control_estandarizado)

# Crear una lista con ambos modelos para compararlos
modelo_lista <- list('apropiacion (II)' = modelo_estandarizado,
                     'apropiacion (IV)' = modelo_estandarizado_con_control)

# Usar modelsummary para mostrar los resultados de ambos modelos en una tabla
modelsummary(modelo_lista, 
             title = "Regresion Anidada: modelo 3 y 4",
             stars = TRUE,
             output = "kableExtra")

```

### Comparar modelos

```{r}
library(magrittr)
library(knitr)
tanova=anova(modelo, modelo_con_control)

kable(tanova,
      caption = "Tabla ANOVA para comparar modelos")%>%kableExtra::kable_styling(full_width = FALSE)
```
>Se escoge el segundo modelo. 

Column {data-width=500} {.tabset}
-----------------------------------------------------------------------
### Linealidad

```{r}
# Cargar librerías necesarias
library(tidyverse)
library(car)         # Para pruebas como VIF y homocedasticidad
library(ggplot2)     # Para visualización
library(performance) # Para valores influyentes y otros chequeos
library(lmtest)

# 1) Verificación de linealidad
# Gráfico de residuos vs valores ajustados
ggplot(data.frame(fitted = fitted(modelo_con_control), residuals = residuals(modelo_con_control)), aes(x = fitted, y = residuals)) +
  geom_point(color = "blue") +
  geom_smooth(method = "loess", color = "red", se = FALSE) +
  labs(title = "Residuos vs Valores Ajustados", x = "Valores Ajustados", y = "Residuos") +
  theme_minimal()
```

### Homocedasticidad

```{r}
# 2) Verificación de homocedasticidad
# Prueba de Breusch-Pagan
bptest <- bptest(modelo_con_control)
print(bptest)

# Gráfico de escala-location (homocedasticidad visual)
plot(modelo_con_control, which = 3)
```

### Normalidad de Residuos

```{r}
# 3) Verificación de normalidad de los residuos
# Histograma de residuos estandarizados
residuals_std <- rstandard(modelo_con_control)
ggplot(data.frame(residuals_std), aes(x = residuals_std)) +
  geom_histogram(aes(y = ..density..), color = "black", fill = "lightblue", bins = 20) +
  geom_density(color = "red", size = 1) +
  labs(title = "Distribución de los Residuos Estandarizados", x = "Residuos Estandarizados", y = "Densidad") +
  theme_minimal()

# Prueba de Shapiro-Wilk
shapiro_test <- shapiro.test(residuals_std)
print(shapiro_test)
```

### Multicolinealidad

```{r}
# 4) Verificación de no multicolinealidad
# Factores de Inflación de la Varianza (VIF)
vif_values <- vif(modelo_con_control)
print(vif_values)
```

### Valores Influyentes

```{r}
library(kableExtra)
# 5) Identificación de valores influyentes
# Gráfico de leverage vs residuals estandarizados
plot(modelo_con_control, which = 5)
```

### Valores Cook's Distance para una mejor visualizavión de valores influyentes 

```{r}
cooks_distance <- cooks.distance(modelo)
influential <- which(cooks_distance > (4 / nrow(data)))
cat("Valores influyentes (según Cook's Distance):", influential, "\n")

# Visualización de Cook's Distance
ggplot(data.frame(obs = 1:length(cooks_distance), cooks_distance), aes(x = obs, y = cooks_distance)) +
  geom_bar(stat = "identity", fill = "steelblue") +
  geom_hline(yintercept = 4 / nrow(data), linetype = "dashed", color = "red") +
  labs(title = "Cook's Distance", x = "Observación", y = "Cook's Distance") +
  theme_minimal()
```

Analisis CONGLOMERADO y CLUSTERIZACIÓN{}
=====================================     

Column {data-width=500}
-------------------------------------------------------------

### Analisis para pasos para la clusterización 

El proceso de clusterización comienza con la selección de las variables relevantes para el análisis y la creación de un nuevo rowname basado en la columna de países, lo que permitirá clasificar los países en subgrupos sin perder los datos asociados.

En primer lugar, se observa que la correlación entre la variable central (en este caso, "escanos") y algunas de las variables seleccionadas no es significativamente alta, siendo la regulación económica y el nivel de corrupción las que presentan las correlaciones más altas con la variable central.

Para llevar a cabo la clusterización, se utiliza una estrategia aglomerativa, específicamente el algoritmo AGNES, que sugiere que los datos deben dividirse en 3 clusters. Al aplicar este algoritmo, se obtienen algunos valores mal clusterizados, los cuales se identifican a través del índice silhouette. En este caso, 15 países presentan un silhouette width negativo, lo que indica que están mal agrupados.


### Gráfico de Correlación

```{r}
# Cargar la biblioteca necesaria
library(ggcorrplot)

# Especificar las variables para el análisis de correlación
corr_data <- c("escanos", "PBI", "educacion_superior", "estabilidad_politica", "fuerza_laboral", "corrupcion")

# Extraer las columnas del dataframe 'data' que contienen las variables seleccionadas
corr_data1 <- data[, corr_data]

# Generar la matriz de correlación y graficarla
ggcorrplot(cor(corr_data1), lab = TRUE, show.diag = TRUE)

```



Column {data-width=500}
-------------------------------------------------------------
### Inicio del proceso de clusterización: se calcula número de clusters


```{r}
library(cluster)     # Para clustering jerárquico
library(factoextra)  # Para visualización
library(dendextend)  # Para mejorar dendrogramas
```

```{r}
# Seleccionar las variables deseadas del dataframe 'data'
dataClus = data[, c("escanos", "PBI", "educacion_superior", "estabilidad_politica", "fuerza_laboral", "corrupcion")]

# Verifica que no haya NA's en las columnas seleccionadas antes de usar daisy()
dataClus = na.omit(dataClus)

# Calcular la matriz de distancias utilizando la métrica Gower
library(cluster)  # Asegúrate de que 'cluster' esté cargado para usar 'daisy'
g.dist = daisy(dataClus, metric="gower")

# Asignar los nombres de fila con los países (suponiendo que 'Country_Name' está en el dataframe 'data')
row.names(dataClus) = data$Country_Name  # Asegúrate de que 'Country_Name' esté en el dataframe 'data'


```

```{r}
fviz_nbclust(dataClus, pam,diss=g.dist,method = "gap_stat",k.max = 10,verbose = F)
```

### Clauster vía AGNES

```{r}
set.seed(123)
library(factoextra)
library(kableExtra)

res.agnes<- hcut(g.dist, k = 3,hc_func='agnes',hc_method = "ward.D")

dataClus$agnes=res.agnes$cluster

# ver
head(dataClus, 15) %>%
  kbl() %>%
  kable_styling(bootstrap_options = c("striped", "hover"), full_width = FALSE)
```

Column {data-width=500}{.tabset}
---------------------------------------
### Dendograma

```{r}
fviz_dend(res.agnes, cex = 0.7, horiz = T,main = "")
```
>2 clusters (Al cortar en 0.5, se ve que las ramas se separan claramente en tres grupos distintos, lo que sugiere que k = 3 es un buen número de clusters.)

### Evaluación de uso

```{r}
fviz_silhouette(res.agnes,print.summary = F)
```

### Valores mal clusterizados

```{r}
silAGNES=data.frame(res.agnes$silinfo$widths)
silAGNES$Pais=row.names(silAGNES)
poorAGNES=silAGNES[silAGNES$sil_width<0,'Pais']%>%sort()
poorAGNES
```
>15 países de 191


### Gráfico de AGNES 

```{r}
# Convertir 'agnes' a un factor
dataClus$agnes <- as.factor(dataClus$agnes)

```

```{r}
# Asignar los nombres de las filas a una nueva columna llamada 'Country_Name'
dataClus$Country_Name <- row.names(dataClus)
```

```{r}
# Lista de países mal clusterizados
mal_clusterizados <- c("Central African Republic", "Costa Rica", "Cuba", "Egypt, Arab Rep.", 
                       "Eswatini", "Gambia, The", "Georgia", "Greece", "Mongolia", "Montenegro", 
                       "Namibia", "Nigeria", "Rwanda", "Sri Lanka", "Venezuela, RB")

# Crear la columna 'agnespoor' en dataClus
dataClus$agnespoor <- ifelse(dataClus$Country_Name %in% mal_clusterizados, TRUE, FALSE)
```
```{r}
# Crear el vector de etiquetas solo para los países mal clusterizados
AGNESlabels = ifelse(dataClus$agnespoor, dataClus$Country_Name, '')

# Crear el gráfico base de dispersión con los clusters
agnesPlot = ggplot(dataClus, aes(x = escanos, y = educacion_superior)) + 
  geom_point(size = 3, aes(color = as.factor(agnes))) +  # Colorear por 'agnes' (clusters)
  labs(title = "AGNES: Clustering de Países", color = "Cluster")

library(ggrepel)
# Añadir etiquetas solo para los países mal clusterizados usando geom_text_repel
agnesPlot + 
  geom_text_repel(aes(label = AGNESlabels),  # Etiquetas solo para los países mal clusterizados
                  size = 4,
                  max.overlaps = 50,  # Limitar las superposiciones de etiquetas
                  min.segment.length = unit(0, 'lines'))  # Eliminar líneas de conexión entre puntos y etiquetas

```
