---
title: "Limpieza de datos"
author: "Consuelo y Xaris"
date: "2024-12-01"
output: html_document
---

```{r}
library(rio)
data_escaños=import("(escaños ocupados)P_Data_Extract_From_Gender_Statistics.xlsx")
data_PBI=import("(Crecimiento del PBI)P_Data_Extract_From_Gender_Statistics (1).xlsx")
data_edusuperior=import("(educación superior)P_Data_Extract_From_Gender_Statistics (2).xlsx")
data_corrupcion=import("(control de corrupción)P_Data_Extract_From_World_Development_Indicators (3).xlsx")
data_estabilidadausencia=import("(estabilidad política y ausencia)P_Data_Extract_From_World_Development_Indicators (4).xlsx")
data_fuerzalaboralfemenina=import("(fuerza laboral)P_Data_Extract_From_Gender_Statistics (3).xlsx")
data_igualdad=import("(igualdad)P_Data_Extract_From_Country_Policy_and_Institutional_Assessment.xlsx")
```

## ELIMINAR FILAS INNECESARIAS COMO EL ENCABEZADO Y PIE DE PÁGINA

```{r}
library(dplyr)
data_escanos_ok <- data_escaños %>%
  slice(-c(218, 219, 220, 221, 222))
data_corrupcion_ok <- data_corrupcion %>%
  slice(-c(218, 219, 220, 221, 222))
data_educacion_superior_ok <- data_edusuperior %>%
  slice(-c(218, 219, 220, 221, 222))
data_estabilidad_politica_ok <- data_estabilidadausencia %>%
  slice(-c(218, 219, 220, 221, 222))
data_fuerza_laboral_ok <- data_fuerzalaboralfemenina %>%
  slice(-c(218, 219, 220, 221, 222))
data_PBI_ok <- data_PBI %>%
  slice(-c(218, 219, 220, 221, 222))
data_igualdad_ok <- data_igualdad %>%
  slice(-c(84, 85, 86, 87, 88))
```

## CAMBIAMOS EL NOMBRE DEL AÑO, ya que es la variable mediante la cual agruparemos toda la data

```{r}
data_corrupcion_ok <- data_corrupcion_ok %>%
  rename_with(~ gsub(" \\[YR.*\\]", "", .))  # Quitar la parte "[YR ...]" y el espacio antes
data_educacion_superior_ok <- data_educacion_superior_ok %>%
  rename_with(~ gsub(" \\[YR.*\\]", "", .))
data_escanos_ok <- data_escanos_ok %>%
  rename_with(~ gsub(" \\[YR.*\\]", "", .))
data_estabilidad_politica_ok <- data_estabilidad_politica_ok %>%
  rename_with(~ gsub(" \\[YR.*\\]", "", .))
data_fuerza_laboral_ok <- data_fuerza_laboral_ok %>%
  rename_with(~ gsub(" \\[YR.*\\]", "", .))
data_PBI_ok <- data_PBI_ok %>%
  rename_with(~ gsub(" \\[YR.*\\]", "", .))
data_igualdad_ok <- data_igualdad_ok %>%
  rename_with(~ gsub(" \\[YR.*\\]", "", .))
```

## Cambiamos los nombres de las variables y juntamos todo en una sola DATA

```{r}
library(dplyr)
library(tidyr)

# Transformar a formato largo utilizando pivot_longer
data_corrupcion_long <- data_corrupcion_ok %>%
  pivot_longer(cols = starts_with("20"), 
               names_to = "año", 
               values_to = "corrupcion")

data_educacion_superior_long <- data_educacion_superior_ok %>%
  pivot_longer(cols = starts_with("20"), 
               names_to = "año", 
               values_to = "educacion_superior")

data_escanos_long <- data_escanos_ok %>%
  pivot_longer(cols = starts_with("20"), 
               names_to = "año", 
               values_to = "escanos")

data_estabilidad_politica_long <- data_estabilidad_politica_ok %>%
  pivot_longer(cols = starts_with("20"), 
               names_to = "año", 
               values_to = "estabilidad_politica")

data_fuerza_laboral_long <- data_fuerza_laboral_ok %>%
  pivot_longer(cols = starts_with("20"), 
               names_to = "año", 
               values_to = "fuerza_laboral")

data_PBI_long <- data_PBI_ok %>%
  pivot_longer(cols = starts_with("20"), 
               names_to = "año", 
               values_to = "PBI")
data_igualdad_long <- data_igualdad_ok %>%
  pivot_longer(cols = starts_with("20"), 
               names_to = "año", 
               values_to = "igualdad")

# Unir todos los datasets utilizando full_join
data_final <- data_corrupcion_long %>%
  full_join(data_educacion_superior_long, by = c("Country Code", "Country Name", "año")) %>%
  full_join(data_escanos_long, by = c("Country Code", "Country Name", "año")) %>%
  full_join(data_estabilidad_politica_long, by = c("Country Code", "Country Name", "año")) %>%
  full_join(data_fuerza_laboral_long, by = c("Country Code", "Country Name", "año")) %>%
  full_join(data_igualdad_long, by = c("Country Code", "Country Name", "año")) %>%
  full_join(data_PBI_long, by = c("Country Code", "Country Name", "año"))

# Verificar el resultado
head(data_final)

```

**Ya habiendo juntado la data, procedemos a eliminar filas y columnas innecesarias de la data nueva**

```{r}
# Eliminar columnas específicas

data_final <- data_final %>%
  select(-c(3, 4, 7, 8, 10, 11, 13, 14, 16, 17, 19, 20, 22, 23))

```

```{r}
data_final <- data_final %>%
  slice(-c(271:280, 501:510, 651:660, 751:760, 941:950, 1461:1470, 1831:1840, 2001:2010, 2091:2100))
```

```{r}
str(data_final)
```
## Procedemos a Filtrar al año 2020

```{r}
data_2020 <- subset(data_final, año == 2020)
```

## Después eliminamos a países que tienen más de 2 NA's

```{r}
library(dplyr)

# Lista de países a eliminar
paises_a_eliminar <- c(
  "American Samoa", "Aruba", "Bermuda", "Cayman Islands", "Channel Islands",
  "Eritrea", "French Polynesia", "Greenland", "Guam", "Hong Kong SAR, China",
  "Kosovo", "Macao SAR, China", "New Caledonia", "Sint Maarten (Dutch part)",
  "Sudan", "Virgin Islands (U.S.)", "West Bank and Gaza", "Vietnam"
)

# Eliminar las filas donde 'Country Name' coincida con los países a eliminar
data_2020 <- data_2020 %>%
  filter(!`Country Name` %in% paises_a_eliminar)

# Verificar el número de observaciones antes y después
cat("Número de filas después de eliminar:", nrow(data_2020), "\n")

# Verificar las primeras filas para confirmar
head(data_2020)

```
## Procedemos a convertir los NA'S

```{r}
# Definir el vector de columnas de interés
columns_of_interest <- c("corrupcion", "educacion_superior", "escanos", "estabilidad_politica", "fuerza_laboral", "igualdad", "PBI")

```

```{r}
# Reemplazar los valores ".." por NA en las columnas de interés
data_2020[columns_of_interest] <- lapply(data_2020[columns_of_interest], function(x) na_if(x, ".."))

# Verificar que los valores fueron reemplazados
head(data_2020)

```

## Ahora procedemos a convertir las variables a numéricas

```{r}
data_2020$estabilidad_politica <- as.numeric(data_2020$estabilidad_politica)
data_2020$corrupcion <- as.numeric(data_2020$corrupcion)
data_2020$escanos <- as.numeric(data_2020$escanos)
data_2020$educacion_superior <- as.numeric(data_2020$educacion_superior)
data_2020$PBI <- as.numeric(data_2020$PBI)
data_2020$fuerza_laboral <- as.numeric(data_2020$fuerza_laboral)
data_2020$igualdad <- as.numeric(data_2020$igualdad)
```

## Procedemos a imputar los datos

##Imputación de Datos
```{r}
# Renombrar las columnas para eliminar los espacios
names(data_2020) <- gsub(" ", "_", names(data_2020))

# Ahora puedes seleccionar las columnas sin problema
data_imputacion <- data_2020 %>%
  select(Country_Name, Country_Code, año, escanos, PBI, educacion_superior, 
         estabilidad_politica, fuerza_laboral, corrupcion, igualdad)

```

```{r}
library(mice)
imputacion <- mice(data_imputacion, m = 5, method = "pmm", maxit = 50, seed = 123)
```

```{r}
# Completar los datos imputados (una sola versión)
dataofi <- complete(imputacion)

# Ver el resumen de los datos imputados
summary(dataofi)
```
## Ahora procedemos a agruparlo por regiones 

```{r}

# África
africa <- c("DZA", "AGO", "BEN", "BWA", "BFA", "BDI", "CPV", "CMR", "CAF", "TCD", "COM", "COD", 
            "COG", "DJI", "EGY", "GNQ", "ERI", "SWZ", "ETH", "GAB", "GMB", "GHA", "GIN", "GNB", 
            "CIV", "KEN", "LSO", "LBR", "LBY", "MDG", "MWI", "MLI", "MRT", "MUS", "MAR", "MOZ", 
            "NAM", "NER", "NGA", "RWA", "STP", "SEN", "SYC", "SLE", "SOM", "ZAF", "SSD", "SDN", 
            "TZA", "TGO", "TUN", "UGA", "ZMB", "ZWE")

# Asia
asia <- c("AFG", "ARM", "AZE", "BHR", "BGD", "BTN", "BRN", "KHM", "CHN", "CYP", "GEO", "IND", 
          "IDN", "IRN", "IRQ", "ISR", "JPN", "JOR", "KAZ", "KWT", "KGZ", "LAO", "LBN", "MYS", 
          "MDV", "MNG", "MMR", "NPL", "PRK", "OMN", "PAK", "PSE", "PHL", "QAT", "RUS", "SAU", 
          "SGP", "KOR", "LKA", "SYR", "TWN", "TJK", "THA", "TLS", "TUR", "TKM", "ARE", "UZB", 
          "VNM", "YEM", "HKG", "MAC", "PYF")  # Añadido French Polynesia

# Europa Occidental (incluyendo el Reino Unido)
europe_western <- c("AND", "AUT", "BEL", "FRA", "DEU", "IRL", "LUX", "MCO", "NLD", "PRT", "ESP", 
                    "CHE", "GBR", "DNK", "FIN", "GRC", "ISL", "ITA", "LIE", "MLT", "NOR", "SMR", "SWE", "CHI", "GRL")  

# Europa Oriental
europe_eastern <- c("ALB", "BLR", "BIH", "BGR", "HRV", "CZE", "EST", "GEO", "HUN", "KAZ", "KOS", 
                    "LVA", "LTU", "MDA", "MNE", "MKD", "POL", "ROU", "RUS", "SRB", "SVK", "SVN", "UKR", "XKX")  

# América Latina y el Caribe (incluyendo México)
latin_america_caribbean <- c("ATG", "ARG", "BRB", "BLZ", "BOL", "BRA", "CHL", "COL", "CRI", "CUB", 
                             "DMA", "DOM", "ECU", "SLV", "GRD", "GTM", "GUY", "HTI", "HND", "JAM", 
                             "MEX", "NIC", "PAN", "PRY", "PER", "KNA", "LCA", "VCT", "SUR", "TTO", 
                             "URY", "VEN", "ABW", "BHS", "BMU", "CYM", "PRI", "SXM", "VIR")  # Añadidos Virgin Islands y Sint Maarten

# América del Norte (sin México)
north_america <- c("CAN", "USA")

# Oceanía
oceania <- c("AUS", "FJI", "KIR", "MHL", "FSM", "NRU", "NZL", "PLW", "PNG", "WSM", "SLB", "TON", 
             "TUV", "VUT", "ASM", "GUM", "NCL")  # Añadidos territorios de Oceanía

# Oriente Medio
middle_east <- c("BHR", "EGY", "IRN", "IRQ", "ISR", "JOR", "KWT", "LBN", "OMN", "PSE", "QAT", 
                 "SAU", "SYR", "ARE", "YEM")

# Crear una lista de regiones con sus países
regions <- list(
  Africa = africa,
  Asia = asia,
  Europe_Western = europe_western,
  Europe_Eastern = europe_eastern,
  Latin_America_Caribbean = latin_america_caribbean,
  North_America = north_america,
  Oceania = oceania,
  Middle_East = middle_east
)

# Asegúrate de que tu base de datos "dataofi" tenga una columna "Country Code"
# Añadir una columna "region" a dataofi basándonos en "Country Code"

dataofi$region <- sapply(dataofi$`Country_Code`, function(code) {
  if (code %in% regions$Africa) {
    return("Africa")
  } else if (code %in% regions$Asia) {
    return("Asia")
  } else if (code %in% regions$Europe_Western) {
    return("Europe Western")
  } else if (code %in% regions$Europe_Eastern) {
    return("Europe Eastern")
  } else if (code %in% regions$Latin_America_Caribbean) {
    return("Latin America & Caribbean")
  } else if (code %in% regions$North_America) {
    return("North America")
  } else if (code %in% regions$Oceania) {
    return("Oceania")
  } else if (code %in% regions$Middle_East) {
    return("Middle East")
  } else {
    return(NA)  # Si el código no se encuentra en ninguna región
  }
})

# Verificar el resultado
head(dataofi)
```
```{r}
# Guardar el dataframe actualizado como un archivo CSV
write.csv(dataofi, file = "dataoficial.csv", row.names = FALSE)
```

